ACORDAO-COMPLETO-2376665

ACÓRDÃO 12503/2019 ATA 41/2019 - SEGUNDA CÂMARA

VISTOS, relatados e discutidos estes autos de tomada de contas especial instaurada pelo Instituto Nacional de Colonização e Reforma Agrária (Incra) em desfavor do Instituto Memorial do Trabalho (IMT) , além de Maurijones José de Albuquerque, como então presidente da entidade (gestão: de 2004 a 2007) , diante da omissão no dever de prestar contas e da parcial inexecução do Convênio CRT/BA nº 11/2005 celebrado sob o valor de R$ 526.969,53 por meio do aporte de R$ 479.063,21 em recursos federais e de R$ 47.906,92 em recursos da contrapartida para a prestação dos serviços de assessoria técnica, social e ambiental em prol de famílias assentadas;
ACORDAM os Ministros do Tribunal de Contas da União, reunidos em Sessão da 2ª Câmara, ante as razões expostas pelo Relator, em:
9.1. considerar revel o Instituto Memorial do Trabalho, nos termos do art. 12, § 3º, da Lei nº  8.443, de 1992;
9.2. julgar irregulares as contas do Instituto Memorial do Trabalho, nos termos dos arts. 1º, I, 16, III, alíneas "a", "b" e "c", 19, caput e 23, III, da Lei nº 8.443, de 1992, para condená-lo ao pagamento do débito apurado nestes autos, atualizado monetariamente e acrescido dos juros de mora, calculados desde as datas especificadas até a efetiva quitação, fixando-lhe o prazo de 15 (quinze) dias, contados da notificação, para que comprove, perante o Tribunal, nos termos do art. 214, III, "a", do RITCU, o recolhimento da referida dívida em favor do Instituto Nacional de Colonização e Reforma Agrária, sob as seguintes condições:
	Valor original (R$) :
	Data da Ocorrência:

	246,56
	17/1/2006

	70.929,26
	20/9/2006

	26.582,66
	4/10/2007

	66.591,68
	4/10/2007

	55.200,15
	4/1/2008

	94.191,81
	4/1/2008

	94.191,82
	4/1/2008

	2.220,06
	20/4/2009

9.3. aplicar em desfavor do Instituto Memorial do Trabalho a multa prevista no art. 57 da Lei 8.443/1992 do RITCU, sob o valor de R$ 170.000,00 (cento e setenta mil reais) , fixando-lhe o prazo de 15 (quinze) dias, contados da notificação, para que comprove, perante o Tribunal (art. 214, III, "a", do RITCU) , o recolhimento da referida dívida ao Tesouro Nacional, atualizada monetariamente na forma da legislação em vigor;
9.4. autorizar, caso requerido, nos termos do art. 26 da Lei nº 8.443, de 1992, o parcelamento das dívidas fixadas por este Acórdão em até 36 (trinta e seis) parcelas mensais e sucessivas, com a devida atualização monetária e os correspondentes acréscimos legais, esclarecendo ao responsável que a falta de pagamento de qualquer parcela importará no vencimento antecipado do saldo devedor, sem prejuízo das demais medidas legais;
9.5. autorizar, desde logo, a cobrança judicial da dívida caso não atendidas as notificações, nos termos do art. 28, II, da Lei 8.443, de 1992; e
9.6. determinar que a unidade técnica envie a cópia deste Acórdão, acompanhado do Relatório e do Voto, à Procuradoria da República no Estado de Pernambuco, nos termos do art. 16, § 3º, da Lei nº 8.443, de 1992, para o eventual ajuizamento das ações judiciais cabíveis.

Tomada de Contas Especial instaurada pelo Instituto Nacional de Colonização e Reforma Agrária (Incra) em desfavor do Instituto Memorial do Trabalho (IMT) e do Sr. Maurijones José de Albuquerque, como então presidente da entidade (gestão: de 2004 a 2007), diante da omissão no dever de prestar contas e da inexecução parcial do objeto do Convênio CRT/BA nº 11/2005, celebrado sob o valor de R$ 526.969,53, sendo R$ 479.063,21 a cargo da União e R$ 47.906,92 a título de contrapartida da entidade convenente, para prestação de serviços de assessoria técnica, social e ambiental para famílias assentadas.

Segunda Câmara

Instituto Memorial do Trabalho (IMT).

3. Responsável: Instituto Memorial do Trabalho (CNPJ 05.656.150/0001-71).

13.1. Ministros presentes: Augusto Nardes (na Presidência), Aroldo Cedraz e Raimundo Carreiro.
13.2. Ministro-Substituto convocado: André Luís de Carvalho (Relator).

ANDRÉ DE CARVALHO

Trata-se de tomada de contas especial instaurada pelo Instituto Nacional de Colonização e Reforma Agrária (Incra) em desfavor do Instituto Memorial do Trabalho (IMT) , além de Maurijones José de Albuquerque, como então presidente da entidade (gestão: de 2004 a 2007) , diante da omissão no dever de prestar contas e da parcial inexecução do Convênio CRT/BA nº 11/2005 celebrado sob o valor de R$ 526.969,53 por meio do aporte de R$ 479.063,21 em recursos federais e de R$ 47.906,92 em recursos da contrapartida para a prestação dos serviços de assessoria técnica, social e ambiental em prol de famílias assentadas.
2.	Após a análise do feito, o auditor federal lançou seu parecer à Peça 28, com a anuência dos dirigentes da unidade técnica (Peças 29 e 30) , nos seguintes termos:
" (...)  HISTÓRICO
2.	De acordo com as informações colhidas do ajuste (peça 1, p. 92-106) e do respectivo plano de trabalho (peça 1, p. 56-60) , o instrumento de repasse em testilha teve por objeto as seguintes ações, in verbis:
 (...) a prestação de Serviços de Assessoria Técnica, Social e Ambiental - ATES para 2.569 famílias assentadas, incluindo a elaboração de Planos de Recuperação para 384 famílias assentadas, e Planos de Desenvolvimento para 406 famílias assentadas em Projetos de assentamento dos territórios: Chapada Diamantina, Irecê, Sul, Extremo Sul e Oeste, voltados para fortalecimento das unidades produtivas familiares na perspectiva de desenvolvimento territorial local sustentável. Os serviços serão executados pelos Núcleos Operacionais compostos por corpo técnico de nível médio e superior, com formação multidisciplinar nas áreas de Ciências Agrárias, Sociais, Ambientais e Econômicas, com no mínimo 1/3 desses profissionais apresentando experiência de 02 (dois) anos, ou mais, em trabalhos técnicos com agricultura familiar, preferencialmente em Projetos de Assentamento de reforma Agrária. (grifo não original) 
3.	De acordo com a cláusula quinta, a vigência estabelecida inicialmente foi de 796 dias contados da data de assinatura do termo, em 22/12/2005. Após uma prorrogação de ofício sucessivas prorrogações, o termo vigeu até 20/4/2009, conforme o quinto aditivo firmado (peça 1, p. 130-132) , com prazo final para prestação de contas em até sessenta dias após o termino, conforme cláusula décima terceira (peça 1, p. 104) .
4.	Para executá-lo, conforme o disposto na cláusula oitava (peça 1, p. 100) , foram previstos R$ 526.969,53, sendo R$ 479.063,21 a cargo da União e R$ 47.906,32 a título de contrapartida financeira da entidade convenente. Os recursos federais, por sua vez, foram liberados em cinco parcelas, no montante integralmente pactuado, da seguinte forma:
Tabela 1 - Repasses do concedente
	Parcela
	Ordem Bancária
	Data de emissão
	Data do crédito
	Valor (R$) 

	1ª
	2006OB900019
	12/1/2006
	17/1/2006
	47.095,92

	2ª
	2006OB902313
	18/9/2006
	20/9/2006
	95.209,17

		2006OB902328
	28/9/2007
	4/10/2007
	26.582,66

	3ª
	2007OB902329
	28/9/2007
	4/10/2007
	66.591,68

		2007OB904290
	28/12/2007
	4/1/2008
	55.200,15

	4ª
	2007OB904291
	28/12/2007
	4/1/2008
	94.191,81

	5ª
	2007OB904292
	28/12/2007
	4/1/2008
	94.191,82

	Total (R$) 
	479.063,21

	Fonte: ordens bancárias (peça 1, p. 134-148) e extrato bancário (peças 1, p. 358, e 2, p. 49 e 91) e tabela resumo (peça 2, p. 299) .

5.	Compulsando os autos, observam-se alguns formulários sem datas, notas fiscais, extrato bancário, dentre outros documentos que guardam com relação com a prestação de contas subscritos pelo representante legal da entidade convenente (peças 1, p. 332-374, e 2, p. 5-47) .
6.	No decorrer da execução da avença, após a realização de ação de controle no período de 21/6/2007 a 23/11/2007, a Controladoria Geral da União (CGU) , nos termos Relatório de Fiscalização 192356/2007, de 30/11/2007 (peça 1, p. 150-172) e da Nota Técnica 772/2008/DRDAG/DR/SFC/CGU-PR, de 16/4/2008 (peça 1, p. 180-192) , identificou uma série de inconsistências e o cometimento de irregularidades graves na celebração e execução do ajuste e chegou às seguintes conclusões:
	Além de indicarem a precariedade do gerenciamento financeiro e operacional da entidade convenente, os extensos lapsos praticados pelo IMT para o fornecimento de documentação a esta equipe e também a ausência de apresentação de documentos solicitados prejudicaram a realização dos exames.
	Conforme exposto neste Relatório, não houve apresentação de documentação relativa ao objeto executado, dos contratos firmados com prestadores de serviços e tampouco dos dossiês relativos às cotações de preços para os bens e serviços adquiridos por contratação direta.
	Os documentos fornecidos pela convenente acerca do convênio em referência não foram suficientes para permitir a esta equipe avaliar a adequação das despesas realizadas ao objeto do ajuste, tampouco a atuação do repassador de recursos no tocante ao acompanhamento da execução do convênio em referência.
7.	Diante disso, tomando como base o relatório de atividades em campo de setembro de 2008 (peça 1, p. 194-198) e o relatório de acompanhamento das atividades referente ao período de janeiro a setembro (peça 1, p. 200-208) , consta nos autos a ata de reunião realizada em 28/9/2009, na Superintendência Regional do Incra no estado da Bahia (SR-05) , sobre as metas físicas não cumpridas no valor de R$ 185.000,00 (R$ 55.200,00 + R$ 130.000,00) , ocasião em que o responsável propôs-se a apresentar trabalhos complementares aos serviços de ATES e projeto executivo de agroindústrias ligadas a cadeia produtiva de dendê, piaçava e guaraná, que seriam apreciados pela área jurídica e administrativa da SR-05 (peça 1, p. 228-232) .
8.	Em seguida, considerando o relatório situacional, de 25/9/2009 (peça 1, p. 216-226) , o Incra, por meio do setor contábil SR-05, ao examinar a documentação apresentada a título de prestação de contas, identificou que se referia apenas à 1ª e 2ª parcelas, não constava o parecer técnico sobre a execução física da avença para possibilitar a conclusão do exame a cargo daquela setorial, as respostas do convenente sobre as notificações eram "insuficientes ou incompletas" e as contas consignavam falhas e inconsistências, nos termos do Memo/Incra/SR-05/ADM/Nº 099/2008, de 7/10/2008 (peça 1, p. 210-214) .
9.	Por intermédio dos expedientes de peça 1, p. 278-284, a SR-5 notificou o responsável para a regularização das pendências verificadas na prestação de contas, assim como encaminhou ao representante legal da entidade convenente o Relatório de Fiscalização 192356/2007 da CGU e o notificou para recolher a quantia de R$ 185.200,00 (peça 1, p. 288 e 292) .
10.	Finalizado o exame da prestação de contas parcial referente à 1ª e 2ª parcelas, nos termos do Memo/Incra/SR-05/ADM/Nº 73, de 22/11/2010 (peça 2, p. 128 e 132) , o setor contábil da SR-05 do Incra posicionou-se da seguinte forma:
Concluímos a analise do processo de Prestação de Contas Parcial do Convênio INCRA/IMT n° 54160.005578/05-61, CRT/BA/N° 00011/05, SIAFI 538773, referente à primeira parcela no valor de R$ 46.849,36 e da segunda no valor de R$ 24.279,91 totalizando o montante de R$ 71.129,27, o que corresponde a 15,06% de R$ 479.063, 21 liberados pelo INCRA, faltando comprovar ou recolher aos cofres do Tesouro 84,94% ou seja, R$ 407.933,94.
11.	Em resposta à Notificação/Nº 03/TCE/PORTARIA/INCRA/SR-05/GAB/Nº 25/10, o então Presidente do IMT, Sr. Heitor Sales da Silva, conforme expedientes de peça 2, p. 134-140, apresentou pleito de repactuação das metas físicas acordadas para dar cumprimento ao objeto proposto, comunicou a revisão das contas pendentes para posterior encaminhamento, a intenção de resolver as pendências geradas por divergências entre lideranças sociais e de caráter técnico e pela enfermidade sucedida posterior falecimento do ex-presidente Sr. Maurijones José de Albuquerque ocorrido em 30/8/2010, conforme certidão de óbito acostada à peça 4.
12.	Não obstante as razões aduzidas, o tomador concluiu que, de toda forma, os documentos apresentados eram precários e incompletos, a prestação de contas final não foi apresentada e a repactuação solicitada já havia sido indeferida anteriormente pelo setor técnico do Incra (peça 1, p. 168-170) , subsistindo, dessa forma, os motivos que legitimaram a instauração da tomada de contas especial.
13.	Caracterizadas as irregularidades e esgotadas as medidas administrativas internas sem a obtenção do ressarcimento do débito causado aos cofres da União, o órgão instaurador, em seu Relatório de Tomada de Contas Especial 1/2011, emitido em 4/5/2011 (peça 2, p. 156-172) , com a indicação circunstanciada das providências adotadas pela autoridade administrativa no instrumento de repasse em questão, pugnou pela imputação de débito ao Sr. Maurijones José de Albuquerque, enquanto presidente do Instituto Memorial do Trabalho (IMT) , entidade convenente, no montante original de R$ 405.947,99, sendo R$ 407.933,94 relativos à inexecução parcial de 84,94% do objeto previsto no Convênio CRT/BA 11/2005 (Siafi 538773) e R$ 43.014,05 referentes à não utilização proporcional da contrapartida.
14.	A Auditoria Interna do Incra, nos termos do Despacho/INCRA/AUD 8/2012, de 10/2/2012 (peça 1, p. 184) , apesar de apontar que os documentos inseridos não obedeciam à ordem cronológica, considerou o processo concluído e, ao final, sugeriu o encaminhamento ao órgão de controle interno.
15.	Contudo, considerando os apontamentos da CGU relativos à necessidade de saneamento do processo na fase interna, nos termos do Ofício 6676/DPPCE/DP/SFC/CGU-PR, de 8/3/2012 (peça 2, p. 188-190) , uma vez adotadas as medidas saneadoras e esgotadas as medidas administrativas internas sem a obtenção do ressarcimento do débito causado aos cofres da União, o órgão instaurador expediu o Relatório de Tomada de Contas Especial Complementar, em 18/6/2015 (peça 2, p. 261-267) , com a indicação circunstanciada das providências adotadas pela autoridade administrativa e sem qualquer alteração no entendimento anteriormente adotado.
16.	Em seguida, consoante o Despacho DCE/DP/SFC/CGU-PR 5746/2015, de 5/10/2015 (peça 2, p. 283-287) , a CGU, em nova análise, apontou a ausência do parecer conclusivo acerca da consecução dos objetivos do convênio e a necessidade de revisão do valor do débito, com o retorno do processo de TCE à Auditoria Interna do Incra para as demais providências no âmbito daquele instituto.
17.	Em razão disso, os engenheiros da SR-05, por intermédio da Informação SR (05) D/ATES/Nº 032/2015, de 10/12/2015 (peça 2, p. 295-303) , fazem as seguintes considerações, em síntese:
a)	 já no curso da TCE, instaurada desde setembro de 2010, após sofrer várias correções, nova Proposta de Adequação de Metas Físicas foi aprovada pela área técnica, em abril de 2011, após o falecimento do responsável, comunicado pelo Ofício 98/2010, ocorrido em 30/8/2010 (peça 2, p. 335, e peça 4) ;
b)	 transcorreu, nesse ínterim, longo prazo sem atuação nos assentamentos, com quebra de vínculos com as famílias ali existentes, e apresentação dos produtos técnicos pactuados que permaneceram, mais vez, na fase inicial de planejamento, o que denota clara morosidade e total falta de capacidade operacional para atendimento das metas pactuadas;
c)	 	em atenção a solicitação "do Gabinete", buscou-se a quantificação das "metas físicas de ATES não realizadas uma vez que as metas físicas de PDA e PRA não foram atendidas em sua totalidade, não restando dúvidas quanto ao valor dessas duas metas" (R$ 55.200,00) ;
d)	 as metas de ATES, na época, eram regidas pela Norma de Execução Nº 39, de 30/3/2004, e Manual de ATES, aprovado pela Norma de Execução INCRA/DD/Nº 78, de 31/10/2008, que previam o valor de até R$ 400,00/família/ano, mas "não havia determinação de custos unitários referentes às metas, portanto não haviam valores referencias para as diversas atividades no âmbito da assistência técnica, social e ambiental", nem foi estabelecido o valor de cada meta nos autos do processo, havendo apenas cronograma de desembolso em função do tempo do contrato;
e)	 a CGU apontou a falta de parecer conclusivo sobre a boa e regular aplicação dos recursos, mas "não há como tentar atribuir um valor monetário para cada meta Física de ATES" transcorridos 10 anos após a celebração do convênio, já que não consta essa informação no Contrato, no Plano de Trabalho ou Projeto Básico;
f)	 mostra-se "de extrema complexidade" atribuir valor individualizadamente às metas, pois tinham diferenças significativas de tempo e de custo e compreendiam atividades individuais e também coletivas com as famílias em três áreas do conhecimento distintas, e porque o Incra descumpriu o cronograma de desembolso desde a segunda parcela, liberando-a parcialmente cinco meses após isso, em abril de 2006, tendo a empresa trabalhado com percentual inferior a 10% dos recursos relativos à primeira parcela; e
g)	 os 290 dias de falta de atendimento de ATES para 509 famílias foram adotados como parâmetro de dias de paralisação da empresa contratada para fins de cálculo do valor monetário a ser restituído pelo não cumprimento do serviços continuados de assessoria técnica, social e ambiental: "R$ 314,65 família/ano/365 dias = 0,86 x 290 dias x 509 famílias = R$ 126.944,60" que, adicionado ao valor dos PDAs e PRAs, perfaz a importância de R$ 181.944,60.   
18.	Assim, o tomador, em última análise, relata as medidas administrativas realizadas pelo Incra e, ante a inexistência de fatos novos, ratifica as conclusões anteriormente proferidas no relatório complementar, nos termos do DESPACHO/INCRA/CTCE 01/2016, de 11/2/2016 (peça 2, p. 358-360) , com o posterior envio dos autos à CGU, após a manifestação da Auditoria Interna do Incra, a qual fora chancelada nos termos do DESPACHO/INCRA/AUD 19/2016, de 22/2/2016 (peça 2, p. 364) .
19.	O Relatório de Auditoria 361/2016 (peça 2, p. 374-378) contém a devida manifestação acerca dos quesitos mencionados no art. 4º, inciso V e § 1º, da Instrução Normativa - TCU 71, de 28 de novembro de 2012, tendo concluído aquela instância de controle pela irregularidade das contas em consonância com o entendimento adotado pelo tomador, conforme Certificado de Auditoria 361/2016 (peça 2, p. 380) e Parecer do Dirigente do Órgão de Controle Interno 361/2016 (peça 2, p. 381) .
20.	Em Pronunciamento Ministerial de peça 2, p. 388, o então Ministro de Estado do Desenvolvimento Agrário, na forma do art. 52, da Lei 8.443, de 16 de julho de 1992, atesta haver tomado conhecimento das conclusões do Controle Interno pela irregularidade das presentes contas.
21.	Uma vez remetidos os autos a este Tribunal para fins de apreciação e julgamento, em sede de instrução preliminar (peça 8) , de pronto, conclui-se que, ante as peculiaridades inerentes ao caso concreto, as irregularidades necessitavam de uma abordagem mais ampla, tendo em vista a possibilidade do envolvimento de agentes públicos do Incra-Sede, razão pela qual sugeriu o encaminhamento destes autos para análise da secretaria especializada deste Tribunal, detentora da respectiva clientela.
22.	Não obstante, em pronunciamentos da unidade técnica divergentes da proposta epigrafada (peças 9-10) , após as considerações técnicas acerca da apuração dos fatos, identificação dos responsáveis e quantificação do dano para fins de ressarcimento, a análise da então Secex-PE, à época, pugnou pela citação do Instituto Memorial do Trabalho (IMT) ante a não comprovação da boa e regular aplicação dos recursos federais recebidos, em face da omissão no dever de prestar contas dos valores transferidos por força do Convênio CRT/BA 11/2005 (Siafi 538773) , no montante histórico de R$ 407.933,94, assim como devido à não aplicação da contrapartida de forma proporcional ao aportado pelo Instituto Nacional de Colonização e Reforma Agrária, no montante histórico de R$ 2.220,06.
23.	Na oportunidade, à luz dos elementos contidos nestes autos e da jurisprudência desta Corte de Contas, ante o falecimento do Sr. Maurijones José Albuquerque evidenciado em certidão de óbito (peça 4) , entendeu-se que a citação do espólio ou de seus herdeiros configuraria prejuízo ao contraditório e à ampla defesa, dado o longo decurso de prazo entre a omissão do dever de prestar contas e a notificação deste Tribunal.
24.	Ato contínuo, nos termos do Despacho de 28/2/2018 (peça 11) , o Ministro-Relator André Luís de Carvalho acolheu a proposta da instrução de peça 8 e submeteu os autos à secretaria especializada deste Tribunal para pronunciamento conclusivo.
25.	Assim, em última análise, a unidade técnica, mediante o pronunciamento de unidade (peça 14) , em sede de preliminar, aquiesceu com o encaminhamento relacionado ao responsável falecido outrora adotado, e concluiu da seguinte forma:
a)	 citação do Instituto Memorial do Trabalho (IMT) pela não comprovação da boa e regular aplicação dos recursos federais recebidos, em face da omissão no dever de prestar contas dos valores transferidos por força do Convênio CRT/BA 11/2005 (Siafi 538773) , no montante histórico de R$ 407.933,94, em desobediência ao art. 28 da Instrução Normativa STN 1/1997 (vigente à época) , bem como às cláusulas quarta, item II, alíneas "a", "g" e "j", e décima terceira do ajuste; e
b)	 citação do Instituto Memorial do Trabalho (IMT) pela não aplicação da contrapartida de forma proporcional ao aportado pelo Instituto Nacional de Colonização e Reforma Agrária, no montante histórico de R$ 2.220,06, em infringência ao art. 7º, inciso XII, da Instrução Normativa STN 1/1997 (vigente à época) , bem como às cláusulas oitava (retificada pela Cláusula Terceira do Termo de Retificação, de 10/4/2006) e décima primeira da avença.
26.	Partindo dessas premissas, procedeu-se ao devido enquadramento do arrolado para fins de citação com os elementos que caracterizam a responsabilização na forma configurada na matriz acostada no pronunciamento preliminar de peça 14, e transcrita no Apêndice I desta instrução.
27.	Sendo assim, haja vista as tentativas frustradas de notificação do Instituto Memorial do Trabalho, consoante os esforços envidados (peças 15-23) e ainda esgotadas as possibilidades de obtenção de outros domicílios nos sistemas administrativos à disposição desta Corte, nos termos delineados nos despachos de peças 24-25, foi promovida a sua citação por meio do Edital 9/2019-TCU/Sec-MS, de 12/3/2019 (peça 26) , publicado no Diário Oficial da União 50, Seção 3, de 14/3/2019 (peça 27) .
28.	Não obstante, apesar de devidamente notificados, compulsando os autos, observa-se que o referido responsável quedou-se silente perante esta Corte de Contas e, desta forma, não se manifestou quanto às irregularidades a ele imputadas, no prazo regimental fixado. Ademais, em pesquisa realizada na base de dados deste Tribunal em 22/8/2019, observa-se que não há documentos pendentes de juntada nestes autos que guardem relação com eventuais alegações de defesa apresentadas pelo responsável, ainda que intempestivas.
29.	Assim, autos foram, então, encaminhados à unidade técnica para fins de instrução e consequente apreciação no mérito pelo Tribunal, após a prévia manifestação do Parquet de Contas.
EXAME TÉCNICO
30.	O exame técnico ora proposto compreende a análise da revelia configurada, tomando como base as irregularidades atribuídas ao responsável em específico, no âmbito da preliminar, em cotejo com os elementos comprobatórios constantes dos autos e com argumentos que possam ser aproveitados em favor deles em manifestações colhidas na fase interna desta Tomada de Contas Especial, acaso existentes.
31.	Preliminarmente, cumpre tecer breves considerações sobre a forma como são realizadas as comunicações processuais no TCU. A esse respeito, destacam-se o art. 179, do Regimento Interno do TCU (Resolução 155, de 4/12/2002) e o art. 4º, inciso III, § 1º, da Resolução TCU 170, de 30 de junho de 2004, in verbis:
Art. 179. A citação, a audiência ou a notificação, bem como a comunicação de diligência, far se-ão:
I - mediante ciência da parte, efetivada por servidor designado, por meio eletrônico, fac-símile, telegrama ou qualquer outra forma, desde que fique confirmada inequivocamente a entrega da comunicação ao destinatário;
II - mediante carta registrada, com aviso de recebimento que comprove a entrega no endereço do destinatário;
III - por edital publicado no Diário Oficial da União, quando o seu destinatário não for localizado
 (...) 
Art. 3º As comunicações serão dirigidas ao responsável, ou ao interessado, ou ao dirigente de órgão ou entidade, ou ao representante legal ou ao procurador constituído nos autos, com poderes expressos no mandato para esse fim, por meio de:
I - correio eletrônico, fac-símile ou telegrama;
II - servidor designado;
III - carta registrada, com aviso de recebimento;
IV - edital publicado no Diário Oficial da União, quando o seu destinatário não for localizado, nas hipóteses em que seja necessário o exercício de defesa".
Art. 4º. Consideram-se entregues as comunicações:
I - efetivadas conforme disposto nos incisos I e II do artigo anterior, mediante confirmação da ciência do destinatário;
II - realizadas na forma prevista no inciso III do artigo anterior, com o retorno do aviso de recebimento, entregue comprovadamente no endereço do destinatário;
III - na data de publicação do edital no Diário Oficial da União, quando realizadas na forma prevista no inciso IV do artigo anterior.
§ 1º O endereço do destinatário deverá ser previamente confirmado mediante consulta aos sistemas disponíveis ao Tribunal ou a outros meios de informação, a qual deverá ser juntada ao respectivo processo.
 (...) 
32.	Bem se vê, portanto, que a validade da citação via postal não depende de que o aviso de recebimento seja assinado pelo próprio destinatário da comunicação, o que dispensa, no caso em tela, a entrega do AR em "mãos próprias". A exigência da norma é no sentido de o Tribunal verificar se a correspondência foi entregue no endereço correto, residindo aqui a necessidade de certeza inequívoca. 
33.	Não é outra a orientação da jurisprudência do TCU, conforme se verifica dos julgados a seguir transcritos:
Acórdão 3648/2013-TCU-Segunda Câmara | Relator: Ministro José Jorge
São válidas as comunicações processuais entregues, mediante carta registrada, no endereço correto do responsável, não havendo necessidade de que o recebimento seja feito por ele próprio.
Acórdão 1019/2008-TCU-Plenário | Relator: Ministro Benjamin Zymler
É prescindível a entrega pessoal das comunicações pelo TCU, razão pela qual não há necessidade de que o aviso de recebimento seja assinado pelo próprio destinatário. Entregando se a correspondência no endereço correto do destinatário, presume-se o recebimento da citação.
Acórdão 1526/2007-TCU-Plenário | Relator: Ministro Aroldo Cedraz
As comunicações do TCU, inclusive as citações, deverão ser realizadas mediante Aviso de Recebimento - AR, via Empresa Brasileira de Correios e Telégrafos, bastando para sua validade que se demonstre que a correspondência foi entregue no endereço correto.
34.	A validade do critério de comunicação processual do TCU foi referendada pelo Supremo Tribunal Federal, nos termos do julgamento do MS-AgR 25.816/DF, por meio do qual se afirmou a desnecessidade da ciência pessoal do interessado, entendendo-se suficiente a comprovação da entrega do "AR" no endereço do destinatário:
EMENTA: AGRAVO REGIMENTAL. MANDADO DE SEGURANÇA. DESNECESSIDADE DE INTIMAÇÃO PESSOAL DAS DECISÕES DO TRIBUNAL DE CONTAS DA UNIÃO. ART. 179 DO REGIMENTO INTERNO DO TCU. INTIMAÇÃO DO ATO IMPUGNADO POR CARTA REGISTRADA, INICIADO O PRAZO DO ART. 18 DA LEI nº 1.533/51 DA DATA CONSTANTE DO AVISO DE RECEBIMENTO. DECADÊNCIA RECONHECIDA. AGRAVO IMPROVIDO.
O envio de carta registrada com aviso de recebimento está expressamente enumerado entre os meios de comunicação de que dispõe o Tribunal de Contas da União para proceder às suas intimações.
O inciso II do art. 179 do Regimento Interno do TCU é claro ao exigir apenas a comprovação da entrega no endereço do destinatário, bastando o aviso de recebimento simples.
35.	No caso vertente, após pesquisa realizada pelo TCU no Sistema CPF/CNPJ da Receita Federal (peças 15-16) , as citações iniciais foram dirigidas aos endereços do próprio Instituto Memorial do Trabalho e de sua representante legal, no entanto, sem sucesso. Sendo assim, haja vista as tentativas frustradas de notificá-lo, consoante os esforços envidados (peças 15-23) e ainda esgotadas as possibilidades de obtenção de outros domicílios nos sistemas administrativos à disposição desta Corte, nos termos delineados nos despachos de peças 24-25, foi promovida a sua citação por meio do Edital 9/2019-TCU/Sec-MS, de 12/3/2019 (peça 26) , publicado no Diário Oficial da União 50, Seção 3, de 14/3/2019 (peça 27) .
36.	Verifica-se, pois, que ambos os responsáveis foram notificados, mediante ofícios de citação, de forma bastante zelosa, razão pela qual se comprova devidamente a entrega dos respectivos expedientes em consonância com a lei e a jurisprudência aplicáveis.
37.	Superada a análise acerca da validade das notificações, transcorrido o prazo regimental fixado e mantendo-se inerte o aludido responsável, impõe-se que seja considerado revel, dando-se prosseguimento ao processo, com fulcro no art. 12, § 3º, da Lei 8.443, de 16 de julho de 1992.
38.	Nos processos do TCU, a revelia não leva à presunção de que seriam verdadeiras todas as imputações levantadas contra os responsáveis, diferentemente do que ocorre no processo civil, em que a revelia do réu opera a presunção da verdade dos fatos narrados pelo autor. Dessa forma, a avaliação da responsabilidade do agente não pode prescindir da prova existente no processo ou para ele carreada.
39.	Ao não apresentar sua defesa, o Instituto Memorial do Trabalho deixou de produzir prova da regular aplicação dos recursos sob suas responsabilidades, em afronta às normas que impõem à entidade, por intermédio de seu representante legal, a obrigação legal de, sempre que demandados pelos órgãos de controle, apresentar os documentos que demonstrem a correta utilização das verbas públicas a ela confiada, a exemplo do contido no art. 93 do Decreto-Lei 200/67: "Quem quer que utilize dinheiros públicos terá de justificar seu bom e regular emprego na conformidade das leis, regulamentos e normas emanadas das autoridades administrativas competentes."
40.	Com efeito, conforme análises empreendidas na fase interna e pela unidade técnica deste Tribunal no bojo do pronunciamento preliminar de peça 14, nos presentes autos constatou-se a não comprovação da boa e regular aplicação dos recursos federais recebidos, em face da omissão no dever de prestar contas dos valores transferidos por força do Convênio CRT/BA 11/2005 (Siafi 538773) , no montante histórico de R$ 407.933,94, assim como a não aplicação da contrapartida de forma proporcional ao aportado pelo Instituto Nacional de Colonização e Reforma Agrária, no montante histórico de R$ 2.220,06.
41.	Mesmo as alegações de defesa não sendo apresentadas, considerando o princípio da verdade real que rege esta Corte, procura-se buscar, em manifestações dos responsáveis na fase interna desta Tomada de Contas Especial, argumentos que possam ser aproveitados em favor deles. No entanto, a despeito de notificados durante a fase apuratória, acerca do prejuízo aos cofres públicos configurado em cada ajuste, para apresentação de justificativas com vistas ao afastamento das irregularidades detectadas pelo tomador, da mesma forma, não houve manifestação nesse sentido.
42.	Sobre a primeira irregularidade, conforme se extrai dos autos, para executar o objeto pactuado em tratamento nestes autos, os recursos federais foram liberados em cinco parcelas, no montante de R$ 479.063,21, integralmente adimplido pelo Incra. Contudo, no decorrer da vigência do ajuste, restou evidenciado pelo Incra que, apesar de notificado previamente, o IMT não honrou com as obrigações relacionadas à comprovação da boa e regular aplicação dos valores envolvidos nos seguintes termos:
a)	 1ª parcela no valor total de R$ 47.095,92: a execução do objeto foi parcialmente aprovada com funcionalidade, no montante de R$ 46.849,36, restando, portanto, um saldo impugnado de R$ 246,56 (peça 2, p. 128) ;
b)	 2ª parcela no valor total de R$ 121.791,83: a execução do objeto foi parcialmente aprovada com funcionalidade, no montante de R$ 24.279,91, restando, portanto, um saldo impugnado de R$ 97.511,92 (peça 2, p. 128) ;
c)	 3ª parcela no valor total de R$ 121.791,83: impugnação total da importância envolvida ante a não apresentação da prestação de contas parcial (peça 2, p. 156-172 e 261-267) ;
d)	 4ª parcela no valor total de R$ 94.191,81: impugnação total da importância envolvida ante a não apresentação da prestação de contas parcial (peça 2, p. 156-172 e 261-267) ; e
e)	 5ª parcela no valor total de R$ 94.191,82: impugnação total da importância envolvida ante a não apresentação da prestação de contas parcial (peça 2, p. 156-172 e 261-267) .
43.	Observa-se, pois, que o objeto se relacionava com a execução de serviços de assessoria técnica, social e ambiental à reforma agrária. Os valores aprovados possuíram funcionalidade, dado o caráter divisível do objeto.
44.	No que tange à mensuração da execução do metas físicas referentes a 1 e 2ª parcelas, como apontado delineado pelos engenheiros da SR-05, na Informação SR (05) D/ATES/Nº 032/2015, de 10/12/2015 (peça 2, p. 295-303) , ainda que não houvesse de forma específica a previsão de custo unitário, os 290 dias de falta de atendimento de ATES para 509 famílias foram adotados como parâmetro de dias de paralisação da empresa contratada para fins de cálculo do valor monetário a ser restituído pelo não cumprimento do serviços continuados de assessoria técnica, social e ambiental: "R$ 314,65 família/ano/365 dias = 0,86 x 290 dias x 509 famílias = R$ 126.944,60" que, adicionado ao valor dos PDA e PRA, perfez a importância de R$ 181.944,60, conforme a memória de cálculo apresentada naquela oportunidade.
45.	De mais a mais, além das constatações acima delineadas, após o término da vigência do convênio, por último, o IMT, apesar de devidamente notificado previamente, não apresentou a prestação de contas final como forma de demonstrar a boa a regular aplicação dos recursos públicos a ele confiados para a execução do objeto em tela pactuado com o Incra, razão pela qual o montante a ser devolvido a título de ressarcimento ao erário alcançou a importância original de R$ 407.933,94.
46.	No que se refere à segunda irregularidade, por sua vez, conforme constatado na apuração da fase interna, a não aplicação da contrapartida implica a devolução da parcela dos recursos federais que acabaram por substituir, indevidamente, os recursos do convenente, a fim de se manter a proporcionalidade de aportes estabelecida no convênio.
47.	Não obstante, consoante o entendimento do Acórdão 1622/2017-TCU-Segunda Câmara, de relatoria do Ministro Augusto Nardes, dentre outros, o montante devido deve ser obtido da incidência de percentual - extraído da relação original entre a contrapartida do convenente e os recursos repassados pelo concedente - sobre o valor dos recursos corretamente aplicados, cuja apuração alcançou a importância de R$ 2.220,06, considerando R$ 71.129,27 aplicado corretamente, a participação proporcional de 10% da convenente, equivalente a R$ 7.112,93, e contrapartida ofertada de R$ 4.892,87, conforme constatado pelo Incra.
48.	Por derradeiro, em se tratando de processo em que a parte interessada não se manifestou acerca das irregularidades imputadas, não há elementos para que se possa efetivamente aferir e reconhecer a ocorrência de boa-fé na conduta da responsável, podendo este Tribunal, desde logo, proferir o julgamento de mérito pela irregularidade das contas, conforme nos termos dos §§ 2º e 6º do art. 202 do Regimento Interno do TCU.
49.	Nesse sentido, são os Acórdão 2064/2011-TCU-Primeira Câmara, da relatoria do Ministro Ubiratan Aguiar; 6.182/2011-TCU-1ª Câmara, da relatoria do Ministro Weber de Oliveira; 4.072/2010-TCU-1ª Câmara, da relatoria do Ministro Valmir Campelo; 1.189/2009-TCU-1ª Câmara, da relatoria do Ministro Marcos Bemquerer; e 731/2008-TCU-Plenário, da relatoria do Ministro Aroldo Cedraz; dentre outros.	
50.	Por derradeiro, no que se refere à ocorrência da prescrição da pretensão punitiva deste Tribunal, consoante o incidente de uniformização de jurisprudência deliberado no Acórdão 1441/2016-TCU-Plenário, da relatoria do Ministro Benjamin Zymler, aplica-se o prazo prescricional de dez anos previsto no art. 205 do Código Civil vigente, a contar da data de ocorrência do fato tido por irregular.
51.	No presente caso, considera-se o ato irregular praticado em 19/6/2009, adotando-se como parâmetro a data final para a apresentação da prestação de contas, ante a omissão em seu dever. Já o ato que ordenou a citação dos arrolados ocorreu em 17/1/2019 (peça 14) , antes, portanto, do transcurso de dez anos entre esse ato e os fatos impugnados.
52.	Sendo assim, reconhecida a interrupção do prazo prescricional, conforme preconiza o art. 202, inciso I, do Código Civil vigente, inexiste no presente processo óbice ao exercício da ação punitiva por parte deste Tribunal.
CONCLUSÃO
53.	Em face da análise promovida, conclui-se que os atos praticados pelo Instituto Memorial do Trabalho, por intermédio de seu representante legal, configuraram dano aos cofres públicos federais ante a não comprovação da boa e regular aplicação dos recursos federais recebidos, em face da omissão no dever de prestar contas dos valores transferidos por força do Convênio CRT/BA 11/2005 (Siafi 538773) , no montante histórico de R$ 407.933,94, assim como a não aplicação da contrapartida de forma proporcional ao aportado pelo Instituto Nacional de Colonização e Reforma Agrária, no montante histórico de R$ 2.220,06.
54.	Mesmo configurada a revelia do responsável frente à citação deste Tribunal e inexistindo comprovação da boa e regular aplicação dos recursos transferidos, é medida que se impõe dar seguimento ao processo proferindo o julgamento com os elementos até aqui presentes, nos termos do art. 12, §3º, da Lei 8.443/1992, e art. 202, § 8º, do Regimento Interno desta Corte de Contas.
55.	No tocante à aferição quanto à ocorrência de boa-fé na conduta do responsável, conforme determina o § 2º do art. 202 do Regimento Interno deste Tribunal, em se tratando de processo em que partes interessadas não se manifestaram acerca das irregularidades imputadas, não há elementos para que se possa efetivamente reconhecê-la, podendo esta Corte de Contas, desde logo, proferir julgamento de mérito pela irregularidade das contas, nos termos do § 6º de mesma norma regimental.
56.	Ademais, ao examinar a responsabilidade da pessoa jurídica de direito privado, deve-se avaliar, em regra, a boa-fé da conduta de seus administradores, uma vez que os atos destes obrigam a pessoa jurídica, desde que exercidos nos limites dos poderes definidos no ato constitutivo da entidade.
57.	No caso ora em exame, em se tratando de processos atinentes à observância da accountability pública, como condição imposta a uma entidade, por intermédio de seu representante legal, de demonstrar que administrou ou controlou os recursos a ela confiados em conformidade com os termos segundo os quais lhe foram entregues, a boa-fé não pode ser presumida, devendo ser demonstrada e comprovada a partir dos elementos que integram os autos, não sendo possível reconhecê-la, portanto.
58.	Tal interpretação decorre da compreensão de que, relativamente à fiscalização dos gastos públicos, privilegia-se como princípio básico a inversão do ônus da prova, pois cabe ao gestor comprovar a boa aplicação dos dinheiros e valores públicos sob sua responsabilidade.
59.	Destarte, desde logo, devem as contas do Instituto Memorial do Trabalho ser julgadas irregulares, com fundamento nos arts. 1º, inciso I, 16, inciso III, alínea "c", e § 2º, da Lei 8.443/1992 c/c os arts. 19 e 23, inciso III, da mesma Lei, e com os arts. 1º, inciso I, 209, inciso III e § 5º, 210 e 214, inciso III, do Regimento Interno deste Tribunal, procedendo-se à condenação em débito, com a aplicação da multa prevista no art. 57 da Lei 8.443/1992.
60.	Por último, cabe trazer à baila a análise contida da unidade técnica deste Tribunal (peças 9-10 e 14) no sentido de considerar prejudicada a responsabilização do espólio ou dos herdeiros do Sr. Maurijones José de Albuquerque (CPF: XXX.448.744-XX) , uma vez que o longo tempo transcorrido desde o repasse dos recursos dificulta, ou até mesmo impede, a produção de provas, além de constituir-se em fator alheio a vontade do responsável, falecido há mais de nove anos, razão pela qual se propõe a aplicação do disposto no art. 20 da Lei 8.443/1992, no sentido de suas contas iliquidáveis nos casos em que caso fortuito ou força maior tornarem materialmente impossível julgar o mérito do processo de tomada de contas especial, consoante entendimento já perpetrado no bojo do Acórdão 3288/2018-TCU-Segunda Câmara, da relatoria do Ministro Marcos Bemquerer.
PROPOSTA DE ENCAMINHAMENTO
61.	Diante do exposto, submetem-se os autos à consideração superior, propondo ao Tribunal:
a)	 considerar revel o Instituto Memorial do Trabalho (CNPJ: 05.656.150/0001-71) , com fundamento no § 3º, art. 12, Lei 8.443, de 16 de julho de 1992;
b)	 com fundamento nos arts. 20 e 21 da Lei 8.443/1992, c/c o art. 211, § 1°, do Regimento Interno deste Tribunal, considerar iliquidáveis as contas do Sr. Maurijones José de Albuquerque (CPF: XXX.448.744-XX) , ordenando o seu trancamento;
c)	 com fundamento nos arts. 1º, inciso I, 16, inciso III, alíneas "a" e "c" e § 2º, da Lei 8.443/1992 c/c os arts. 19 e 23, inciso III, da mesma Lei, e com arts. 1º, inciso I, 209, incisos I e III e § 5º, 210 e 214, inciso III, do Regimento Interno deste Tribunal, que sejam julgadas irregulares as contas do Instituto Memorial do Trabalho (CNPJ: 05.656.150/0001-71) , na qualidade de entidade convenente; e condená-lo ao pagamento das quantias a seguir especificadas, com a fixação do prazo de quinze dias, a contar da notificação, para comprovar, perante o Tribunal (art. 214, inciso III, alínea "a", do Regimento Interno) , o recolhimento da dívida aos cofres do Instituto Nacional de Colonização e Reforma Agrária, atualizada monetariamente e acrescida dos juros de mora, calculados a partir da data discriminada, até a data do recolhimento, na forma prevista na legislação em vigor;
	Valor original (R$) 
	Data da ocorrência

	246,56
	17/1/2006

	70.929,26
	20/9/2006

	26.582,66
	4/10/2007

	66.591,68
	4/10/2007

	55.200,15
	4/1/2008

	94.191,81
	4/1/2008

	94.191,82
	4/1/2008

	2.220,06
	20/4/2009

Valor atualizado até 12/3/2019: R$ 774.480,55
d)	 aplicar ao Instituto Memorial do Trabalho (CNPJ: 05.656.150/0001-71) a multa prevista no art. 57 da Lei 8.443/1992 c/c o art. 267 do Regimento Interno, com a fixação do prazo de quinze dias, a contar das notificações, para comprovar, perante o Tribunal (art. 214, inciso III, alínea "a", do Regimento Interno) , o recolhimento da dívida aos cofres do Tesouro Nacional, atualizada monetariamente desde a data do acórdão que vier a ser proferido até a do efetivo recolhimento, se for paga após o vencimento, na forma da legislação em vigor;
e)	 autorizar, desde logo, nos termos do art. 28, inciso II, da Lei 8.443/1992, a cobrança judicial da dívida caso não atendidas as notificações;
f)	 autorizar, caso solicitado, o pagamento da dívida do Instituto Memorial do Trabalho (CNPJ: 05.656.150/0001-71) em até 36 parcelas mensais e consecutivas, nos termos do art. 26 da Lei 8.443/1992 c/c o art. 217 do Regimento Interno, fixando-lhe o prazo de quinze dias, a contar do recebimento da notificação, para comprovar perante o Tribunal o recolhimento da primeira parcela, e de trinta dias, a contar da parcela anterior, para comprovar o recolhimento das demais parcelas, devendo incidir sobre cada valor mensal, atualizado monetariamente, os juros de mora devidos, na forma prevista na legislação em vigor;
g)	 alertar ao responsável que a falta de comprovação do recolhimento de qualquer parcela importará no vencimento antecipado do saldo devedor, nos termos do § 2º do art. 217 do Regimento Interno deste Tribunal;
h)	 enviar cópia do acórdão que vier a ser proferido ao Instituto Nacional de Colonização e Reforma Agrária e ao responsável para ciência, informando que a deliberação, acompanhada do relatório e voto que a fundamentarem, estará disponível para consulta no endereço www.tcu.gov.br/acordaos, além de esclarecer que, caso requerido, o TCU poderá fornecer as correspondentes cópias, em mídia impressa, aos interessados e aos responsáveis arrolados nestes autos;
i)	 encaminhar cópia da deliberação, bem como do relatório e do voto que a fundamentarem, ao Procurador-Chefe da Procuradoria da República no Estado da Bahia, nos termos do § 3º do art. 16 da Lei 8.443/1992 c/c o § 7º do art. 209 do Regimento Interno do TCU, para adoção das medidas que entender cabíveis, informando-lhe que o inteiro teor da deliberação pode ser consultado no endereço www.tcu.gov.br/acordaos".
3.	Enfim, por intermédio do Exmo. Sr. Procurador Sérgio Caribé (Peça 31) , o Ministério Público junto ao Tribunal (MPTCU) anuiu à referida proposta oferecida pela unidade técnica, pugnando, contudo, pelo arquivamento das contas de Maurijones José de Albuquerque, sem o julgamento de mérito, diante do longo transcurso de tempo entre as falhas imputáveis ao responsável-falecido e a eventual citação do subsequente espólio, prejudicando o pleno exercício do contraditório e da ampla defesa pelos eventuais sucessores.
É o Relatório.

não há.

Procurador Sergio Ricardo Costa Caribé.

TOMADA DE CONTAS ESPECIAL. INCRA. CONVÊNIO. ASSESSORIA EM PROL DE FAMÍLIAS ASSENTADAS. OMISSÃO NO DEVER DE PRESTAR CONTAS. INEXECUÇÃO PARCIAL DO OBJETO PACTUADO. REVELIA DA ENTIDADE CONVENENTE. EX PRESIDENTE JÁ FALECIDO. CONTAS IRREGULARES PARA A ALUDIDA ENTIDADE. DÉBITO. MULTA.

TOMADA DE CONTAS ESPECIAL (TCE)

Secretaria de Controle Externo de Tomada de Contas Especial (SecexTCE).

Trata-se de tomada de contas especial instaurada pelo Instituto Nacional de Colonização e Reforma Agrária (Incra) em desfavor do Instituto Memorial do Trabalho (IMT) , além de Maurijones José de Albuquerque, como então presidente da entidade (gestão: de 2004 a 2007) , diante da omissão no dever de prestar contas e da parcial inexecução do Convênio CRT/BA nº 11/2005 celebrado sob o valor de R$ 526.969,53 por meio do aporte de R$ 479.063,21 em recursos federais e de R$ 47.906,92 em recursos da contrapartida para a prestação dos serviços de assessoria técnica, social e ambiental em prol de famílias assentadas.
2.	Na fase interna da TCE, o Incra assinalou a responsabilidade solidária pela não comprovação da boa e regular aplicação dos recursos federais em face da omissão no dever de prestar contas sob o valor de R$ 407.933,94 pela inexecução de 84,94% dos recursos transferidos, além de R$ 2.220,06 pelo não oferecimento da contrapartida de 10% sob a responsabilidade da aludida convenente, já que, dos R$ 71.129,27 previstos, apenas R$ 4.892,87 teriam sido efetivamente aportados pela entidade-convenente, não totalizando o referido patamar de 10% equivalente a R$ 7.112,93.
3.	No âmbito do TCU, a Sec-MS promoveu a citação do IMT, mas, a despeito da regular citação a partir do Edital nº 9/2019-TCU/Sec-MS publicado no Diário Oficial da União de 14/3/2019, a entidade não apresentou as suas alegações de defesa, nem, tampouco, efetuou o recolhimento do débito, passando à condição de revel perante o TCU, nos termos do art. 12, § 3º, da Lei 8.443, de 1992.
4.	A Sec-MS deixou, todavia, de promover a citação dos sucessores de Maurijones (falecido em 30/8/2010) , diante do suscitado prejuízo ao pleno exercício do contraditório e a ampla defesa em função do transcurso de aproximadamente nove anos desde as aludidas falhas.
5.	De todo modo, após a análise do feito (Peça 28) , a unidade técnica propôs a irregularidade das contas do IMT para condená-lo ao pagamento do débito apurado nos autos, além de lhe aplicar a multa prevista no art. 57 da Lei nº 8.443, de 1992, sem prejuízo de considerar iliquidáveis as contas do Sr. Maurijones, com a respectiva proposta de arquivamento.
6.	O Parquet especial, por seu turno, manifestou a sua concordância com a aludida proposta, pugnando, todavia, pelo arquivamento das contas de Maurijones, sem o julgamento de mérito, em vez de considerá-las iliquidáveis.
7.	Incorporo o parecer da unidade técnica a estas razões de decidir, sem prejuízo de pugnar pela desnecessidade de arquivamento das contas do aludido gestor-falecido, já que os seus sucessores sequer teriam sido chamados em citação nos autos.
8.	Bem se sabe que a jurisprudência do TCU é firme no sentido da pessoal responsabilidade do gestor pela comprovação da boa e regular aplicação dos recursos federais recebidos mediante convênio ou instrumentos congêneres, submetendo todo aquele que administra os recursos públicos ao dever de demonstrar o correto emprego dos valores federais, nos termos do art. 70, parágrafo único, da Constituição de 1988 e do art. 93 do Decreto-Lei nº 200, de 1967 (v.g.: Acórdãos 1.194/2009 e 3.991/2015, da 1ª Câmara, Acórdãos 27/2004, 6.235/2013 e 3.223/2017, da 2ª Câmara, e Acórdãos 11/1997 e 997/2015, do Plenário) , sem prejuízo de a Súmula nº 286 do TCU ressaltar, ainda, que "a pessoa jurídica de direito privado destinatária de transferências voluntárias de recursos federais feitas com vistas à consecução de uma finalidade pública responde solidariamente com seus administradores pelos danos causados ao erário na aplicação desses recursos".
9.	Por esse ângulo, para além da ausência de evidenciação do nexo causal entre os recursos federais aportados e os supostos dispêndios incorridos no aludido ajuste, com a subsequente ausência de elementos capazes de demonstrar a boa e regular aplicação dos recursos federais transferidos, em face, ainda, da suscitada omissão no dever de prestar contas, a impugnação dos dispêndios supostamente incorridos na avença configurou a ofensa não só às regras legais, mas também aos princípios basilares da administração pública, já que, ao final e ao cabo, a entidade-gestora deixou de prestar satisfação à sociedade sobre o efetivo emprego dos recursos públicos postos à sua disposição, dando ensejo, inclusive, à presunção legal de dano ao erário pela integralidade dos valores transferidos, ante o desvio ou o desperdício dos respectivos valores federais, e, assim, mostra-se adequada a proposta da unidade técnica no sentido de condenar a responsável em débito e em multa.
10.	Não se vislumbraria, enfim, a prescrição da pretensão punitiva do TCU no presente caso concreto, ante a ausência do transcurso de mais de dez anos entre a ordem para a citação no âmbito do TCU, em 12/3/2019 (Peça 26) , e a data fatal para a prestação de contas final do ajuste, em 20/6/2009 (Peça 28, p. 1) , nos termos do Acórdão 1441/2016-TCU-Plenário.
11.	Ocorre que, por meio do referido Acórdão 1.441/2016 proferido pelo Plenário na Sessão Extraordinária de 8/6/2016, o TCU firmou o seu entendimento no sentido de que a prescrição da pretensão punitiva deve seguir a regra geral do prazo decenal, contado a partir do fato, em linha com o art. 205 do Código Civil brasileiro, interrompendo-se a contagem do aludido prazo com a ordem de citação, nos termos do art. 240, caput, da Lei nº 13.105 (Código Processual Civil) , de 2015.
12.	Sem prejuízo, no entanto, do respeito a esse entendimento do Tribunal, reitero a minha ressalva já registrada em vários outros julgados do TCU no sentido de que, na ausência de lei específica, o TCU não deveria aplicar qualquer prazo prescricional sobre a referida pretensão punitiva ou, então, na pior das hipóteses, o Tribunal deveria aplicar a regra prescricional fixada pela Lei nº 9.873, de 1999, não só porque ela trata diretamente de prescrição no âmbito do direito administrativo sancionador, mas também porque, entre outras medidas, a aludida lei manda aplicar o prazo prescricional penal, quando a infração administrativa também configure crime, além de determinar expressamente que, no caso de ilícito continuado ou permanente, a contagem do prazo se inicie no dia da cessação do aludido ilícito.
13.	A despeito, pois, de registrar essa minha posição pessoal, pugno pela pronta aplicação da multa legal em desfavor da aludida entidade-responsável, submetendo-me, então, ao entendimento fixado pelo aludido Acórdão 1441/2016-TCU-Plenário.
14.	O TCU deve julgar irregulares, portanto, as contas do Instituto Memorial do Trabalho para condená-lo ao pagamento do débito apurados nos autos, além de lhe aplicar a multa prevista no art. 57 da Lei 8.443, de 1992.
Ante o exposto, voto pela prolação do Acórdão ora submetido a este Colegiado.
TCU, Sala das Sessões, em 12 de novembro de 2019.
Ministro-Substituto ANDRÉ LUÍS DE CARVALHO 
Relator